【裁判字號】    91,上易,476
【裁判日期】    920121
【裁判案由】    損害賠償
【裁判全文】
台灣高等法院民事判決  九十一年度上易字第四七六號
    上  訴  人  甲○○
    法定代理人  王得山
    訴訟代理人  李黛麗
                陳俊宏
                張宏智
右當事人間請求損害賠償事件，上訴人對於中華民國九十一年四月二十三日臺灣臺北
地方法院九十年度訴字第三五四三號第一審判決提起上訴，本院判決如左：
    主    文
原判決命上訴人給付超過新台幣伍拾陸萬零貳佰拾貳元及自九十年六月二十九日起
至清償日止按週年利率百分之五計算之利息部分，並該部分關於假執行之宣告，暨訴
訟費用之裁判均廢棄。
右開廢棄部分，被上訴人在第一審之訴及其假執行之聲請均駁回。
其餘上訴駁回。
第一、二審訴訟費用由上訴人負擔五分之二，餘由被上訴人負擔。
    事    實
甲、上訴人方面：
一、聲明：
  (一)原判決及假執行之宣告均廢棄。
  (二)駁回被上訴人在第一審之訴。
二、陳述：除與原判決所載相同者，予以引用外，補述略稱：
  (一)特別補償基金之補償義務及範圍以汽車交通事故賠償主體之債務範圍而定，在無
    其他法律明文下，賠償義務人對受害人所得主張減免賠償範圍之抗辯，特別補償
    基金皆得以之對抗受害人。依台北市車輛行車事故鑑定委員會民國（下同）九十
    年四月十六日北鑑審字第九０六００七一００號鑑定意見書第五頁及台北市政府
    交通局九十一年一月二十八日北市交鑑意字第五七八一號覆議意見書第三頁皆指
    明：「周錦海（行人）：涉嫌未依號誌指示穿越行人穿越道。」，亦即受害人就
    本件事故之發生或損害之擴大，明顯與有過失。被上訴人未考量前開情事，未主
    張過失相抵，逕自全額給付受害人周錦海之繼承人新台幣（下同）一百四十萬五
    百九十七元，進而請求上訴人須全額給付上開金額，洵屬無據。
  (二)被上訴人依強制汽車責任保險法第三十九條第二項規定，於補償金額範圍內，直
    接對上訴人代位求償，此代位求償之性質應與一般「債之移轉」性質並無不同，
    基於保障債務人之觀點，應得類推適用民法第二百九十七條及第二百九十九條規
    定，因受害人就本件事故之發生或損害之擴大，與有過失，上訴人得依民法第二
    百九十九條第一項規定，以受害人與有過失之事由對抗被上訴人，被上訴人自不
    得請求上訴人須全額負擔補償金額一百四十萬五百九十七元。
  (三)上訴人與被害人之繼承人就本件車禍事件已以四十萬元之賠償金額達成和解，應
    認為被害人之繼承人同意上訴人之民事責任程度只需以四十萬元解決。
  (四)本案死者周錦海自台北市○○路快慢車道間公車站牌停車處，突然北向南闖紅燈
    竄出車道，當時他眼睛朝東，完全不注意西向東行駛之上訴人機車，致上訴人猝
    不及防而肇事。上訴人之機車行近行人穿越道之前方時，行人穿越道上根本沒有
    行人，故無「要暫停讓行人先行之時空問題」，本件實有不可抗力之情事。
三、證據：除援用第一審所提證據外，並聲請訊問證人洪信芳。
乙、被上訴人方面：
一、聲明：
  (一)上訴駁回。
  (二)第一、二審訴訟費用由上訴人負擔。
二、陳述：除與原判決記載相同者，予以引用外，補述略稱：
  (一)有關台北市車輛行車事故鑑定委員會鑑定意見及台北市政府交通局覆議鑑定意見
    ，認訴外人即被害人周錦海「涉嫌未依號誌指示穿越行人穿越道」乙節，全係依
    憑上訴人單方之供詞，惟既為原審證人洪信芳所否認，復無其他現場目擊證人，
    則純係上訴人臆測卸責之詞，不可因此恣意認定被害人與有過失。
  (二)退步言之，縱認被害人於本件與有過失，因上訴人「行近行人穿越道未減速慢行
    」可認為本件肇事主因，僅此部分即應負百分之六十肇事責任，至兩造涉嫌違反
    號誌部分，則各負百分之二十肇事責任，故上訴人就本件至少應負百分之八十肇
    事責任，較為合理。
三、證據：援用第一審所提證據。
丙、本院依職權調閱臺灣臺北地方法院九十年度交簡字第三號甲○○過失致死案全卷
    。
    理    由
一、被上訴人財團法人汽車交通事故特別補償基金法定代理人原為陳沖，嗣變更為王
    得山，有財政部九十一年七月三日台財保字第０九一０七五０七二０號函及財團
    法人汽車交通事故特別補償基金第二屆第十二次董事會會議紀錄影本各一件為證
    ，其聲明承受訴訟，與法相符，合先敘明。
二、被上訴人起訴主張：上訴人於九十年一月三日下午一時三十五分許，駕駛車牌號
    碼ＯＧＬ—二八一號重型機車，沿台北市○○路○○道西往東方向行駛，行經信
    義路三段、敦化南路二段交岔路口時，因未依規定禮讓行人，而撞及穿越道路之
    受害人周錦海，致周錦海傷重不治死亡。因車牌號碼ＯＧＬ—二八一號重型機車
    未依法投保「強制汽車責任保險」，受害人周錦海家屬無法請領死亡保險金，遂
    依強制汽車責任保險法第三十八條第一項第二款之規定，向被上訴人請求補償一
    百四十萬零五百九十七元（含死亡給付一百四十萬元及急救費用五百九十七元）
    。依同法第三十九條第二項之規定，被上訴人於補償金額範圍內，得直接向加害
    人或汽車所有人求償，爰訴請判決命上訴人如數給付被上訴人上開金額及法定遲
    延利息等語。
三、上訴人則以：上訴人係依綠燈號誌保持速限行駛，受害人周錦海未依號誌指示，
    突然從行人停等區域由北往南闖紅燈，跑步欲穿越信義路南側慢車道，因行人停
    等區域距至機車待轉區僅約二、三公尺，且有不鏽鋼柵欄阻隔視線，致上訴人雖
    已為必要之注意，仍遭受害人左眼眶撞及機車左側把手而肇事，上訴人不可能預
    見受害人周錦海之突發行為，亦無迴避之可能，難認上訴人有過失責任。另，受
    害人周錦海之死亡原因為敗血症，與所受顱內出血之傷勢似非全然有直接關連。
    又，依強制汽車責任保險法施行細則第九條規定，補償基金向加害人求償時，應
    依該非被保險汽車之肇事責任比例計算求償，依台北市車輛行車事故鑑定委員會
    九十年四月十六日北鑑審字第九０六００七一００號鑑定意見書及台北市政府交
    通局九十一年一月二十八日北市交鑑意字第五七八一號覆議意見書皆指明：「周
    錦海（行人）：涉嫌未依號誌指示穿越行人穿越道。」，則受害人就本件事故之
    發生或損害之擴大，明顯與有過失，上訴人得以受害人與有過失之事由對抗被上
    訴人。再者，上訴人與受害人之繼承人就本件車禍事件已以四十萬元達成和解，
    應認為受害人之繼承人同意上訴人之民事責任程度僅為四十萬元等語，資為抗辯
    。
四、查被上訴人主張上訴人於九十年一月三日下午一時三十五分許，駕駛車牌號碼Ｏ
    ＧＬ—二八一號重型機車，沿台北市○○路○○道西往東方向行駛，行經信義路
    三段、敦化南路二段交岔路口時，與正沿敦化南路穿越道路之受害人周錦海相撞
    ，受害人周錦海受傷倒地送醫後，於九十年一月二十日死亡，而因該機車當時未
    投保「強制汽車責任保險」，受害人周錦海家屬無法請領死亡保險金，遂向被上
    訴人請求補償一百四十萬零五百九十七元（含死亡給付一百四十萬元及急救費用
    五百九十七元），被上訴人於查明受害人周錦海家屬未領有社會保險金及未獲加
    害人賠償後，已給付該筆補償金等事實，業據提出台北市政府警察局交通警察大
    隊道路交通事故證明書、台北市立仁愛醫院診斷證明書、汽車交通事故特別補償
    金申請書、汽車交通事故特別補償金受害人補償理算書、補償金受款人電匯同意
    書、匯款證明書、社會保險給付金額查詢回覆等影本為證，並為上訴人所不爭執
    ，堪信為真。
五、按汽車交通事故發生時，受害人或其繼承人因肇事汽車非被保險汽車，未能依強
    制汽車責任保險法規定向保險人請求給付保險金者，得在相當於同法規定之保險
    金額範圍內，向特別補償基金請求補償；特別補償基金於補償金額範圍內，得直
    接向加害人或汽車所有人求償，強制汽車責任保險法第三十八條第一項第二款及
    第三十九條第二項定有明文。查上訴人駕駛重型機車於上開時、地與受害人周錦
    海相撞，周錦海受傷倒地經送醫後死亡之事實已如前述，因上訴人當時未投保強
    制汽車責任保險，被上訴人已依上開規定給付補償金一百四十萬零五百九十七元
    （含死亡給付一百四十萬元及急救費用五百九十七元）予受害人周錦海之繼承人
    ，則被上訴人依上開規定向上訴人求償，請求被上訴人如數給付並法定遲延利息
    ，自屬有據。惟上訴人辯稱依強制汽車責任保險法施行細則第九條規定，「肇事
    汽車非被保險汽車，特別補償基金依本法第三十九條第二項規定，向加害人或汽
    車所有人求償時，應依該非被保險汽車之肇事責任比例計算求償額。」，本件受
    害人周錦海未依號誌指示穿越行人穿越道，於本件事故之發生或損害之擴大，與
    有過失，上訴人得主張過失相抵，並得以此事由對抗被上訴人等語。故本件所應
    審究者為上訴人及受害人就本件汽車交通事故有無過失責任，以及上訴人之肇事
    責任比例為何。經查：
  (一)上訴人雖辯稱其係依綠燈號誌以符合速限之速度行駛云云，然依台灣台北地方法
    院檢察署九十年度偵字第三０二六號偵查卷宗所附「道路交通事故調查報告表」
    所載，本件汽車交通事故發生地點之速限為時速四十公里（見該卷第十八頁背面
    ）；而上訴人於九十年一月二十日警訊時及九十年一月二十一日偵查中，均坦承
    其時速為四十五公里，有各該偵訊（調查）筆錄及訊問筆錄附前開偵查卷宗及台
    灣台北地方法院檢察署九十年度相字第六六號相驗卷宗可稽，業經原法院調閱上
    開卷宗核閱屬實，顯見上訴人當時係超速行駛。
  (二)按汽車行駛時，駕駛人應注意車前狀況及兩車併行之間隔，並隨時採取必要之安
    全措施；汽車行近行人穿越道前，應減速慢行，遇有行人穿越時，無論有無交通
    警察指揮或號誌指示，均應暫停讓行人先行通過，道路交通安全規則第九十四條
    第三項、第一百零三條定有明文。依本件交通事故現場圖所載，本件汽車交通事
    故發生地點在行人穿越道前之機車待轉區（見臺灣臺北地方法院檢察署九十年度
    偵字第三０二六號偵查卷第十八頁），上訴人騎乘機車行近該行人穿越道前，不
    僅未減速慢行，反以超越速限之四十五公里時速通過，參酌上訴人自陳其機車之
    撞擊點在車頭左側把手處，亦可見受害人周錦海在相撞前係位於上訴人機車左前
    方近處，惟上訴人竟未發現，即有未注意車前狀況之疏失。且台北市政府交通局
    九十一年二月四日北市交三字第０九一三００一六六００號函附「台北市車輛行
    車事故鑑定案件覆議意見書」之覆議意見認為：上訴人駕駛機車涉嫌行近行人穿
    越道未減速慢行（見原審卷第八九頁），亦同此見解。足認上訴人違反上開規定
    之注意義務，致發生本件汽車交通事故，自應負過失責任。
  (三)上訴人雖辯稱害人周錦海之死亡原因為敗血症，與所受顱內出血之傷勢似非全然
    有直接關連云云，然依台北市政府警察局交通事故談話紀錄表（參見台灣台北地
    方法院檢察署九十年度偵字第三０二六號卷第十九頁背面及原法院九十年度交易
    字第一九八號卷第十六頁）所載，受害人周錦海於本件汽車交通事故發生後，立
    即住進加護病房，且因意識不清，無法制作筆錄，可見受害人周錦海於事故發生
    後，頭部嚴重受創。再依卷附台北立仁愛醫院診斷證明書之記載，受害人周錦海
    經診斷為：「外傷性蛛網膜腔下出血、硬腦膜下出血併肺炎敗血症」，於「九十
    年一月三日于急診就診，九十年一月三日住加護病房，保守治療至九十年一月二
    十日于加護病房病逝」（見原法院九十年度北保險調字第四號卷）等情，可見受
    害人周錦海確係因本件汽車交通事故受有「外傷性蛛網膜腔下出血、硬腦膜下出
    血」等傷害，且併發「肺炎敗血症」而死亡，上訴人此項抗辯，並不足採。
  (四)次查，證人洪信芳雖於原審證稱其未看見車禍當時的號誌，而依上開台北市車輛
    行車事故鑑定案件覆議意見書所載，台北市車輛行車事故鑑定委員會鑑定意見及
    台北市政府交通局覆議意見均認「周錦海（行人）：涉嫌未依號誌指示穿越行人
    穿越道。」（見原審卷第八八、八九頁），故上訴人辯稱受害人未依號誌指示穿
    越行人穿越道，於本件事故之發生，與有過失，亦非無據。又，台北市交通局車
    輛行車事故鑑定案件覆議意見書之覆議意見雖亦表示上訴人涉嫌違反號誌管制，
    惟本件上訴人係沿信義路西向東行駛南側慢車道，受害人係由北向南穿越行人穿
    越道，在交通號誌正常運作之狀況下，應無二人均違反號誌指示之理，而信義路
    與敦化南路均屬交通流量大之道路，參酌證人洪信芳於原審證稱「當時我是在信
    義路慢車道西往東方向，我是在停車狀態，停在大約二、三部車後面，因為當時
    號誌的關係所以我停車，當快車道開始走的時候，慢車道都沒有在動，等我慢慢
    到路口時，就發現有人倒在路口行人穿越道上，比較靠近慢車道，不影響快車道
    的行進，．．．（問：從快車道車輛開始前進，一直到你行進道路口約有多久？
    ）沒辦法估算。但已經開始不耐煩。」（見原審卷第九七頁）等語，若本件事故
    發生時間與洪信芳到達事故現場相差一次以上號誌變換之時間，理應會有塞車之
    狀況，洪信芳既因號誌關係停在二、三部車後面，可認當時並無塞車現象，其停
    車之前本件事故應尚未發生，洪信芳雖嗣後表示無法確認停車時之號誌，但其表
    示停車時快慢車道的車都停下來（見原審卷第九八頁），本件事故既不影響快車
    道的行進，應可認定洪信芳停車時為紅燈，而快車道車輛開始走的時候至洪信芳
    駕車由慢車道行進至路口時，其雖表示已經開始感到不耐煩，然其證稱到達路口
    時為綠燈，可認本件事故發生至洪信芳到達路口時，交通號誌尚未變換紅燈，上
    訴人主張本件事故係因受害人周錦海未依號誌指示穿越行人穿越道所致應較為可
    採。
  (五)是以，上訴人騎乘機車行近前揭行人穿越道，不僅未減速慢行，反以超越速限之
    四十五公里時速通過，且未注意車前狀況，採取必要之安全措施，以及受害人周
    錦海未依號誌指示穿越行人穿越道，均是造成本件交通事故之原因，應認雙方均
    有過失。審酌事故發生地點之交通往來頻繁，用路人應可期待他人會依交通號誌
    指示前進，故受害人周錦海未依號誌指示穿越行人穿越道應為本件事故發生之主
    要原因，可認受害人周錦海之過失比例為百分之六十，上訴人之過失比例為百分
    之四十，較為妥適。依前揭強制汽車責任保險法施行細則第九條規定，被上訴人
    依強制汽車責任保險法第三十九條第二項規定，向上訴人求償時，應依上訴人之
    肇事責任比例計算求償額，上訴人應負百分之四十之過失責任已如前述，則被上
    訴人向上訴人求償時僅得請求補償金額一百四十萬零五百七十九元之百分之四十
    即五十六萬零二百三十二元（0000000×40%＝560231.6，元以下四捨五入），逾
    此部份之請求即屬無據。
  (六)上訴人復辯稱伊已與受害人之家屬以四十萬元達成和解，其民事責任應以四十萬
    元為限云云。按特別補償基金依前條規定為補償者，視為加害人或汽車所有人損
    害賠償金額之一部分；受害人或其繼承人已自加害人或汽車所有人獲有賠償或自
    社會保險獲有給付者，特別補償基金於補償時，應扣除之，強制汽車責任保險法
    第二十九條第一項、第四項固有明文，惟所稱「特別補償基金於補償時應扣除」
    之前提，係在「受害人或其繼承人已自加害人或汽車所有人獲有賠償」時。上訴
    人對於被上訴人主張本件補償金給付日為九十年四月四日乙節既未爭執，而上訴
    人係於九十年七月二十五日賠償四十萬元（見原審卷第三十頁），則被上訴人給
    付補償金時，受害人周錦海之繼承人尚未自上訴人獲有賠償，被上訴人給付補償
    金時自無從扣除。況上訴人自承其於刑庭和解時，已知被上訴人已給付一百四十
    萬元補償金予受害人周錦海之繼承人，仍願再給付四十萬元和解，亦可見受害人
    周錦海之繼承人與上訴人均將被上訴人所為補償視為汽車所有人損害賠償金額之
    一部分。從而，上訴人此項抗辯，亦不足取。
六、綜上所述，被上訴人本於強制汽車責任保險法第三十九條第二項規定，請求上訴
    人給付五十六萬零二百三十二元，及自起訴狀繕本送達上訴人翌日即九十年六月
    二十九日起至清償日止，按週年利率百分之五計算之利息部分，洵屬正當，應予
    准許。逾此所為請求，即屬無據，應予駁回。原審就超過上開應准許部分，為上
    訴人敗訴之判決，並為假執行之宣告，自有未洽。上訴意旨就此部分指摘原判決
    不當，求予廢棄改判，為有理由。至於上開應准許部分，原審判命上訴人給付，
    並為假執行之宣告，核無違誤，上訴意旨，就此部分，指摘原判決不當，求予廢
    棄，為無理由，應予駁回。
七、本件事證已臻明確，兩造其餘攻擊防禦方法及證據資料，核與本件判決結果不生
    影響，毋庸一一論述，併予敘明。
八、據上論結，本件上訴為一部有理由，一部無理由，依民事訴訟法第四百五十條、
    第四百四十九條第一項、第七十九條但書，判決如主文。
中      華      民      國    九十二    年      一      月    二十一    日
                              民事第十五庭
                                  審判長法  官  劉  靜  嫻
                                        法  官  李  錦  美
                                        法  官  陳  昆  煇
右正本係照原本作成。
不得上訴。
中      華      民      國    九十二    年      一      月    二十二    日
                                        書記官  李  佳  樺


司法院資訊處製作；財團法人民間司法改革基金會備份。
